【裁判字號】    88,上易,64
【裁判日期】    900612
【裁判案由】    拆屋還地
【裁判全文】
臺灣高等法院臺中分院民事判決  八十八年度上易字第六四號
    上  訴  人  甲○○○
    被  上訴人  乙○○
右當事人間請求拆屋還地事件，上訴人對於中華民國八十八年三月三十一日臺灣彰化
地方法院八十七年度訴字第九二六號第一審判決提起上訴，本院判決如左：
      主      文
原判決廢棄。
被上訴人在第一審之訴及假執行之聲請均駁回。
第一、二審訴訟費用由被上訴人負擔。
      事      實
甲、上訴人方面：
一聲明：求為判決：
(一)原判決廢棄。
(二)被上訴人在第一審之訴及假執行之聲請均駁回。
(三)如受不利判決，上訴人願供擔保，請准免為假執行之宣告。
二陳述：除與原判決所載相同部分予以引用外，補述略稱：
（一）系爭土地確係由被上訴人之祖父陳琴出租予上訴人之公公林萬福：
１、前揭事實業經證人陳紅棗、陳坤陽、顏如玉於原審結證屬實。
２、證人顏林秀於鈞院亦證稱：「．．．我們現在住的地是向陳琴租的，房屋是我們
    自己蓋的，租金最初是由陳琴向我爸爸顏輝收取，陳琴死後由陳慶川來收租，：
    ：沒有收據．．．」「我在二十多歲時聽林萬福說他的地也是向陳琴租的，房屋
    是他蓋的．．．租金最初也是陳琴去收的，陳琴死後由陳慶川收取」。足證，陳
    琴當時於系爭土地附近有多筆相同之出租情形；再參酌被上訴人所有座落系爭土
    地上之建物於三十年間即由林萬福興建完成，亦足證系爭土地確於三十年間由陳
    琴出租予林萬福建屋，否則何以上訴人及其前手使用收益系爭土地迄今已歷五十
    餘年，均未見土地所有權人提出異議？
３、陳琴將系爭土地出租與林萬福時，陳琴是系爭土地之唯一所有權人，其出租行為
    自屬有效。
（二）退步言之，縱令陳琴未將系爭土地出租與林萬福，亦係由陳慶川所出租予上訴
      人之夫林鐵樹，其租賃契約亦經其他共有人之同意，自始有效：
1.證人陳慶川於原審已證稱：「系爭土地是我租給被告之夫，租金有時拿一千元、二
  千元、三千元不等，有時沒有拿．．．」等語。足證系爭土地縱令非由陳琴出租，
  亦係由陳慶川出租予上訴人之夫林鐵樹。
2.又共有物之處分、變更及設定負擔，固應得共有人全體之同意，但此非必須由全體
  共有人，分別為同意之明示，更不必限於一定之形式，如有明確之事實，足以證明
  其他共有人已經明示或默示之同意者亦屬之，最高法院十九年上字第九八一號判例
  著有明文；又共有人中一人或數人未經全體共有人同意，專擅處分共有物，其處分
  行為固不生移轉物權之效力。惟法律行為之同意，不限於行為時為之，若於事前預
  示或事後追認，亦不能認為無效，最高法院十七年上字第一○一四號判例亦有明文
  。
3.證人陳慶川九十年二月十二日陳報狀亦稱：「出租當時該筆土地之其他共有人知情
  」。足證，就陳慶川之出租行為，其他共有人縱無明示之授權，亦有默示之同意或
  事後之追認，則參酌前揭二判例意旨，陳慶川之出租行為自屬有效。
(三)被上訴人未合法終止租約前，上訴人占有使用系爭房屋係屬有權占有：
1.上訴人之前手承租系爭土地建屋，且係一不定期租賃契約，則被上訴人非有土地法
  第一百零三條之事由，不得終止租約甚明。
2.原判決以被上訴人拒收上訴人之租金，遽認此舉當可表明陳慶川不再出租系爭土地
  之意思表示，顯有違誤。按終止租約之意思表示，依民法第四百五十條第三項之規
  定，應依習慣先期通知；本件被上訴人及其前手從未向上訴人為先期之通知，亦未
  曾為終止租約之意思表示，更遑論被上訴人非有土地法第一百零三條之事由，尚不
  得終止租約；足證，系爭租約自仍存在有效，被上訴人未合法終止租約前，上訴人
  占有使用系爭房屋即屬有權占有。
（四）系爭土地上之房屋，是上訴人之公公即上訴人之夫林鐵樹之父林萬福，於三十
      年間，向被上訴人之祖先陳琴承租土地所興建，連同原判決附圖所示（１）、
      （３）部分之空地，使用迄今，林萬福育有四子一女，長男於十四歲死亡，次
      男及三男均於年幼即已死亡，四子即上訴人之夫林鐵樹於八十二年十一月十四
      日死亡，長女林栖現仍生存，林萬福死亡時，其所育四子一女僅四子林鐵樹（
      即上訴人之夫）以及長女林栖仍生存，八十二年十一月十四日，上訴人之夫林
      鐵樹死亡，遺產由上訴人及上訴人與林鐵樹所育之五名兒子及兩名女兒共同繼
      承。
三證據：除引用原審立證方法外，補聲請傳訊證人顏林秀、陳慶川。
乙、被上訴人方面：
一聲明：求為判決：上訴駁回。二陳述：除與原判決所載相同部分予以引用外，補
  述略稱：
（一）坐落彰化縣二林鎮○○段六九之三地號建，面積○．○○六三二一公頃，係屬
      被上訴人及訴外人陳以南、陳以明等三人所共有，此有土地登記簿謄本為憑。
（二）查上訴人未經被上訴人及其他共有人之同意，竟占有該筆土地，搭建鐵皮加蓋
      平房，業經原審於八十七年十二月十一日會同二林地政事務所測量員林環助實
      測現場，制有勘驗筆錄、土地複丈成果圖可據，則被上訴人訴請上訴人依該圖
      所示位置及面積拆屋還地，即無不合。
（三）上訴人於原審雖辯稱：彼等於六、七十年前即租用系爭土地，起初租金為五十
      元，逐漸漲至三千元，迨八十五年間，被上訴人拒收租金，被上訴人乃將租金
      提存云云。此等抗辯並非真實，被上訴人否認之。被上訴人及其他共有人從未
      將系爭土地出租予上訴人，亦從未收取上訴人分文之租金。況被上訴人乙○○
      生於民國三十五年七月三十日，現年五十三歲；其他共有人陳以南生於民國三
      十八年二月一日，現年五十歲；陳以明生於民國四十三年十月四日，現年四十
      五歲，豈有可能於未出生前之六、七十年前，將系爭土地出租予上訴人之理？
      足證其抗辯與事實常理有違，不足採信。
（四）再查系爭坐落彰化縣二林鎮○○段六九之三地號土地，係於民國八十四年八月
      十一日分割自同段六九地號土地。又六九地號土地於重測前為二林段一五一之
      二五地號土地，面積○．○九五五七二公頃。又一五一之二五地號土地，則係
      於民國六十九年十一月十三日自一五一之一一地號分割而來，被上訴人之祖父
      陳琴雖曾登記為土地所有人，惟被上訴人之祖父陳琴並未將土地出租與上訴人
      之公公林萬福。再者，六九地號土地，於重測前為一五一之二五地號土地共有
      人計有陳慶川、陳慶麟及被上訴人之先父陳光輝三人，陳慶川亦無權單獨將系
      爭土地出租與上訴人（按最高法院十八年上字第八六二號判例稱：「共有財產
      未分析前，共有人一人或數人未得他共有人同意擅為處分，自非有效」。另有
      三十二年上字第一一號、四十年台上字第一四七九號等判例亦同此趣旨）。況
      查上訴人提出之匯票報值文件九紙，雖經證人陳慶川於原審證稱有收到租金，
      惟其另稱：這塊地我有持分約一百二十坪左右，當時蓋房屋是竹房屋，後來房
      屋又翻修，租金我收到，該土地分割後就沒有再收租金，我有向被告說祇租到
      竹編厝倒為止等語。此等證言充其量僅能認為陳慶川在未經被上訴人同意之下
      ，將其持分面積之範圍，出租與上訴人，然既未經被上訴人及其他共有人同意
      ，依前開最高法院判例意旨，其出租行為對於被上訴人仍難認為有效。又共有
      物之應有部分不得為租賃之標的，如就特定部分為出租須經其他共有人同意，
      否則無效，亦有最高法院六十一台上字第一○○六號判決為憑，陳慶川於共有
      土地為分割前，如就特定部分出租與上訴人，既未經被上訴人及其他共有人同
      意，自屬無效。原審因認上訴人占有系爭土地並無任何正當權源，仍屬無權占
      有，被上訴人依據民法第七百六十七條、第八百二十一條規定，訴請上訴人拆
      屋還地為正當有理，判令上訴人拆屋還地，認事用法均無不合，上訴人之上訴
      為無理由。
（五）至上訴人於鈞院所舉證人顏林秀證稱：我十多歲時，聽我爸爸說們現在住的地
      ，是向陳琴租的：：陳琴死後，由陳慶川來收租，是我支付給陳慶川，他沒有
      給我也沒有向他要收據，因為以前也都沒有拿收據，我在二十多歲時聽林萬福
      說他的地也是向陳琴租的，房屋是他蓋的，我沒有親自看到他們訂約．．．云
      云。係屬道聽途說之詞，且未提出繳納租金收據佐證，復與陳慶川所為後開書
      面陳述稱：「我父親陳琴未把該土地出租給林鐵樹父親林萬福，陳琴死亡後，
      根本無租賃契約」等語不符，是證人顏林秀之證言，不足採取。
（六）上訴人聲請鈞院傳訊證人陳慶川，因其年已老邁，且行動不便，經鈞院囑託台
      灣高雄地方法院訊問證人陳慶川，據其提出書面敘稱：複丈成果圖地號六九之
      三地號一、二、三所示位置本人知道。當時林鐵樹的住宅是竹造三間（大十五
      坪左右），現在所住是他們在暗中不斷擴大（其間亦曾請警察阻止），父親（
      陳琴）去世後，一直到現在都無處理，但是至今十數年無繳租。其他共有人無
      授權我出租給林鐵樹，自無授權的證據，我父親陳琴未把該土地出租給林鐵樹
      父親林萬福，陳琴死亡後，根本無租賃契約等語，可見被上訴人之祖父陳琴及
      父親陳光輝於在世時，均未曾將系爭土地出租予林萬福，被上訴人亦未授權陳
      慶川將系爭土地，出租予上訴人，縱令陳慶川將其應有部分出租予被告，然未
      經其他共有人即被上訴人同意，依最高法院六十一台上字第一○○六號判決要
      旨，自不生出租系爭土地之效力，上訴人亦不得對於被上訴人及其他共有人主
      張租賃關係。上訴人辯稱其他共有人雖未有明示授權，惟就陳慶川之出租行為
      亦有默示之同意，參照最高法院十九年上字第九八一號及十七年上字第一○一
      四號判例意旨，系爭租約自屬有效云云。殊不知十七年上字第一○一四號判例
      意旨係謂：「共有人一或數人未經全體共有人同意，專擅處分共有物者，其處
      分行為固不生移轉物權之效力，惟法律行為之同意不限於行為時為之，若於事
      前預示，或事後追認者，不得謂為無效」，又最高法院十九年上字第九八一號
      判例意旨強調：「茍有其他明確之事實，足以證明，他共有人已經為明示或默
      示之同意，則共有人中一人或數人之處分行為，仍不能不認為有效」等語。姑
      不論陳慶川業已表明：「其他共有人無授權，我出租給林鐵樹，自無授權的證
      據，我父親陳琴未把該土地出租給林鐵樹父親林萬福，陳琴死亡後，根本無租
      賃契約」等語，而被上訴人及其他共有人亦未於事前預示或事後追認，自無比
      附援引該判例之餘地。
三證據：引用原審立證方法。
      理      由
一、被上訴人起訴主張：坐落彰化縣二林鎮○○段六九之三號建地，如原判決附圖所
    示（１）、（２）與（３）部分，面積分別為○．○○○九○三公頃、○．○○
    四七七三公頃及○．○○○六四五公頃土地（以下稱系爭土地），係被上訴人與
    訴外人陳以南、陳以明共有，上訴人未經被上訴人及其他共有人之同意，擅自占
    用系爭土地中如原判決附圖所示（２）部分之土地搭建「鐵皮加蓋平房」，並占
    有使用系爭土地中如原判決附圖所示（１）、（３）部分之空地，被上訴人及其
    他共有人，以及被上訴人之祖父陳琴並未將系爭土地出租給上訴人，上訴人占有
    使用系爭土地之初，並無任何合法權源，被上訴人多次請求上訴人將上述房屋拆
    除，返還系爭土地與被上訴人，惟上訴人均置之不理，爰依民法第七百六十七條
    物上請求權及第八百二十一條共有權之規定，求為判命上訴人應將上開「鐵皮加
    蓋平房」拆除後，將該房屋所坐落之土地，連同原判決附圖所示（１）、（３）
    部分之空地，一併返還與被上訴人及其他共有人陳以南、陳以明，並宣告附條件
    假執行之判決。
二、上訴人則以：系爭土地上如原判決附圖所示（２）部分之「鐵皮加蓋平房」，係
    上訴人之公公即上訴人之夫林鐵樹之父林萬福，於民國三十年間，向被上訴人之
    祖先陳琴承租土地所興建，連同原判決附圖所示（１）、（３）部分之空地，使
    用迄今，承租該地後，均按期給付租金，其後承租人林萬福逝世，當時承租人林
    萬福所育之四男一女僅剩長女林栖及四子即上訴人之夫林鐵樹仍生存，上述房地
    由林栖及上訴人之夫林鐵樹共同繼承，繼續占有使用系爭房屋及土地，迨八十二
    年十一月十四日，上訴人之夫林鐵樹死亡，其應繼分即由上訴人及上訴人與林鐵
    樹所育之五名兒子及兩名女兒共同繼承占有使用，租金亦由每年五十元、一百元
    、一百五十元、三百元、一千五百元、三千元，逐年調高至三千五百元，陳琴去
    世後，由其長子陳慶川負責收取或由上訴人或家屬親自交付或以匯票郵寄與陳慶
    川指定之人收受，足認本件租賃已為不定期契約甚明，上訴人使用系爭土地建築
    房屋亦有對價之給付，並非無權占有等語資為抗辯。
三、被上訴人主張：系爭土地係伊與訴外人陳以南、陳以明共有，被上訴人甲○○○
    未經系爭土地共有人之同意，擅自占用系爭土地上如原判決附圖所示（2）部分
    之土地，建築「鐵皮加蓋平房」，連同原判決附圖所示（1）、（3）部分之空地
    ，一併占有使用。上訴人則抗辯稱：系爭土地上如原判決附圖所示（2）部分土
    地上之「鐵皮加蓋平房」，係伊之公公即上訴人之夫林鐵樹之父林萬福於民國三
    十年間，向被上訴人之祖父陳琴租地所建，連同原判決附圖所示（1）、（3）部
    分之空地一併使用，嗣林萬福死亡，被上訴人本於繼承權而繼續占有使用系爭土
    地及房屋，有正當權源，並非無權占有等語。依上訴人所辯，系爭土地上如原判
    決附圖（2）所示之房屋係訴外人林萬福所建，房屋建造完成後，由訴外人林萬
    福連同原判決附圖（1）、（3）所示部分之空地一併占有使用，林萬福育有四子
    一女，長男於十四歲死亡，次男及三男均於年幼即已死亡，四子即上訴人之夫林
    鐵樹於八十二年十一月十四日死亡，長女林栖現仍生存，林萬福死亡時，其所育
    四子一女僅四子林鐵樹（即上訴人之夫）以及長女林栖仍生存，八十二年十一月
    十四日，上訴人之夫林鐵樹死亡，遺產由上訴人及上訴人與林鐵樹所育之五名兒
    子及兩名女兒共同繼承等情，業據上訴人到庭陳明（見本院卷第一二四、一二五
    頁）。則訴外人林萬福死亡後，上述房屋所有權及上述如原判決附圖所示（1）
    、（3）部分空地之占有使用權，均應由林萬福之繼承人即林萬福之肆子林鐵樹
    及長女林栖共同繼承，其後林鐵樹於八十二年十一月十四日死亡，林鐵樹對系爭
    房地之權利即歸其妻即被上訴人及其五名兒子及兩名女兒共同繼承，屬上述繼承
    人全體公同共有。按民法第八百二十八條第二項規定：「公同共有物之處分，及
    其他之權利行使，應得公同共有人全體之同意」，因此，訴請處分公同共有之遺
    產，其訴訟標的，對於繼承人全體，必須合一確定，倘未列繼承人全體為當事人
    ，自屬當事人不適格。本件上訴人係本於無權占有之法律關係，請求拆屋還地（
    原審卷第三、四頁），應以上述房屋有處分權人全體為被告，其訴訟標的對於被
    上訴人及其他右揭繼承人全體即須合一確定，上訴人僅以被上訴人一人為被告，
    向原審提起本訴，未將其餘繼承人列為被告，是本件被告之當事人適格，即有欠
    缺，而關於當事人適格與否，為法院應依職權調查之事項，無論訴訟進行至如何
    程度，法院於為本案之終局判決前，得就此隨時依職權調查之。玆被上訴人於本
    院言詞辯論終結前仍未以適格之當事人為被告，本院並無定期間命其補正之義務
    ，從而被上訴人所提本件訴訟，即為無理由，原審未察，為被上訴人勝訴之判決
    ，並依兩造之聲請，分別為「准」、「免」假執行之宣告，即有未洽，上訴意旨
    雖未指摘及此，但原判決既有可議，自應由本院將原判決廢棄，改判駁回被上訴
    人在第一審之訴及假執行之聲請。
四、本件判決之基礎已臻明確，上訴人另主張：伊之被繼承人林萬福向被上訴人之被
    繼承人陳琴承租系爭土地後，在系爭土地上建屋使用，伊本於繼承之法律關係，
    有權使用系爭土地，並非無權占有等語，以及兩造其餘攻擊防禦方法，所舉證人
    陳紅棗、陳坤陽、顏如玉、顏林秀、陳慶川之證言，均於判決結果無影響，爰不
    一一論述。
五、據上論結：本件上訴為有理由，依民事訴訟法第四百四十九條第一項、第七十八
    條、第八十五條第二項、第四百六十三條、第三百八十五條第一項前段、第三百
    九十二條判決如主文。
中      華      民      國    九十      年      六      月     十二     日
~B1民事第一庭審判長法  官  楚汝聰
~B2                法  官  鄭金龍
~B3                法  官  邱森樟
右為正本係照原本作成。
不得上訴。
~B                書記官  盧東煥
中      華      民      國    九十      年      六      月     十三     日
                                                                        Ｌ


司法院資訊處製作；財團法人民間司法改革基金會備份。
